臺灣臺中地方法院民事判決　　　　　　　 92年度訴字第851號
　　原　　　告　行政院農業委員會林務局東勢林區管理處
　　法定代理人　乙○○
　　訴訟代理人　陳義　律師
　　被　　　告　丙○○
　　　　　　　　甲○○
右當事人間請求返還林地等事件，本院於民國94年11月28日言詞
辯論終結，判決如左：
    主      文
被告丙○○及甲○○應將坐落台中縣和平鄉大甲溪事業區第二林
班，如附圖所示假二十地號面積壹點貳柒伍陸公頃林地上之果樹
剷除；並將土地返還原告。
被告丙○○應給付原告新台幣貳拾肆萬貳仟貳佰柒拾參元，及自
民國94年11月3日起至清償日止，按年息百之五計算之利息。
被告丙○○應自民國94年11月3日起至交還第一項所示林地時止
，按年給付原告新台幣壹萬肆仟貳佰捌拾柒元。
原告其餘之訴駁回。
訴訟費用由被告丙○○負擔百分之八十，被告甲○○負擔百分之
十，餘由原告負擔。
本判決原告勝訴部分得假執行。
原告其餘假執行之聲請駁回。
    事實及理由
一、本件原告於起訴狀送達後，追加被告甲○○，而其追加，不
    甚礙被告之防禦及訴訟之終結，依民事訴訟法第255條第1項
    第7款之規定，應予准許。
二、被告二人經合法通知，未於言詞辯論期日到場，且均核無民
    事訴訟法第386條各款所列情形，爰依原告之聲請，由其一
    造辯論而為判決。
三、原告起訴主張：坐落台中縣和平鄉大甲溪事業區第二林班（
    即原86林班）假20地號之國有林地，於民國59年10月間經由
    台灣省政府農林廳林務局（即行政院農業委員會林務局之前
    身）出租予被告丙○○實施造林，訂有台灣省國有森林用地
    出租造林契約書。原告為上開國有林地之管理機關，上開林
    地於68年9月30日租約期滿後，仍由被告丙○○繼續使用。
    因系爭林地係屬德基水庫集水區陡坡農用地（超限利用地）
    ，原告依台灣省國有林事業區出租造林地管理辦法第3條第2
    項，屢催促被告丙○○改正實施造林，被告丙○○均置之不
    理，原告爰於88年1月7日以梨山郵局第112號存證信函向被
    告丙○○終止租約。兩造之租約既已終止，被告丙○○為無
    權占有系爭林地，然被告丙○○復將系爭林地轉租予被告甲
    ○○，亦違反台灣省國有林事業區出租造林地管理辦法第3
    條第1項第7款之規定，原告亦得終止租約。爰分別本於租賃
    物返還請求權及所有權返還暨除去防害請求權之規定，請求
    被告丙○○及甲○○將上開土地地上物予以剷除或拆除，並
    返還土地予原告。又被告丙○○尚積欠自69年起至87年度之
    果實分收代金共新台幣（下同）242,273元；及被告丙○○
    自88年度起，占用系爭林地，受有相當於租金之利益，爰依
    不當得利之法律關係，以鄰近己登錄國有土地之申報地價（
    每平方公尺14元）年息百分之10計算，請求被告丙○○按年
    返還17,858元。聲明：(1)被告丙○○、甲○○應將坐落台中
    縣和平鄉大甲溪事業區第二林班如附圖所示假20地號面積1.
    2756公頃之果園剷除，並將上揭林地返還原告。(2)被告丙○
    ○應給付原告242,273元，及自起訴狀繕本送達翌日起至清
    償日止，按年息百分之5計算之利息。(3)被告應自88年1月1
    日起至第一項林地返還日止，按年給付原告17,858元。(4)願
    供擔保，請准宣告假執行。
三、被告均未於言詞辯論期日到場，亦未提出書狀為何聲明或陳
    述。
四、原告主張之以下事實，業據其提出國有森林用地出租造林契
    約書一份、台灣省國有林事業區出租造林地管理辦法一份及
    臺灣省政府公告二份為證，復經本院會同台中縣東勢地政事
    務所測量人員到院履勘屬實，並囑託該所製有土地複丈成果
    圖附卷可稽；被告經合法通知，未於言詞辯論期日到庭，復
    未提出準備書狀爭執，依據民事訴訟法第280條第3項準用第
    1項之規定，視同自認：
    (1)原告為坐落臺中縣和平鄉大甲溪事業區第二林班地（即原
      86林班）假20地號國有林地（下稱系爭林地）之管理人，
      該林班地位於德基水庫集水區內，為超限利用地。
    (2)原告與被告丙○○就系爭林地定有臺灣省國有森林用地出
      租造林契約，租期至68年9月30日止。契約約定被告丙○
      ○應在所承租林班地上造林種樹，另該契約未約定事項，
      承租人同意依臺灣省國有林事業區出租造林地管理辦法、
      臺灣省國有林事業區內濫墾清理計劃及林務局有關法令辦
      理。
    (3)被告丙○○於上開租賃契約期限屆滿後，未返還系爭林地
      予原告，仍繼續就該林地為使用收益，積欠69年起至87年
      度之果實分收代金共242,273元。嗣復將系爭林地轉租予
      被告甲○○使用。
    (4)被告於附圖所示假20地號面積1.2756公頃上種植果樹。
五、按租賃期限屆滿後，承租人仍為租賃物之使用收益，而出租
    人不即表示反對之意思者，視為以不定期限繼續契約；被告
    丙○○承租系爭林地之期限屆滿後，仍續就該等林地為使用
    收益，原告未即時表示異議，依據前揭規定，原告與被告丙
    ○○即視同以不定期限繼續契約。惟查，原告與被告丙○○
    所訂立之契約第11條約定：「本契約書未定事項承租人完全
    同意依照臺灣省森林用地出租造林辦法台灣省國有林事業區
    內濫墾清理計畫及林務局有關法令辦理」，而依照臺灣省國
    有林地事業區出租造林管理辦法第3條第2項規定：「林務局
    因政府政策需要停止出租造林地時，得終止租約，租地造林
    人不得異議，所造林木得依約分收或予補償」，再依照前臺
    灣省政府82年6月17日府業、林字第16060號公告之「德基水
    庫集水區陡坡農用地（超限利用地）處理方案」所示：「德
    基水庫集水區陡坡農用地（超限利用地），經就國土保安、
    水庫壽命、農民生計及社會安全各層面綜合檢討，權衡利弊
    得失，應予收回造林」，其後又於82年12月3日公告：「自
    第四年開始，終止租約強制收回林地，並不予任何補償」等
    之林業政策及法令，原告主張其依上開規定有權終止系爭林
    地租約，應屬可採。
六、次查，原告主張其業於88年1月7日以梨山郵局第122號存證
    信函向被告為終止上開租賃契約之意思表示。然按當事人依
    法律之規定終止租約為終止權之行使，應向他方當事人以意
    思表示為之，民法第263條、第258條第1項定有明文，又非
    對話而為意思表示者，其意思表示，以通知達到相對人時，
    發生效力，民法第95條第1項前段定有明文。原告固提出上
    開存證信函以為證，惟對於被告丙○○是否已確實收受該存
    證信函，卻未能舉證證明，尚難認為兩造間之租約於前已經
    終止。惟原告業已陳明復以本件起訴狀繕本送達被告丙○○
    時為終止租約之意思表示，而起訴狀繕本係於94年10月24日
    寄存於送達地之警察機關，有送達回證在卷可參，依民事訴
    訟法第138條第2項之規定，乃於94年11月2日發生效力，堪
    信兩造間之租約於是時終止。
七、再按承租人於租賃關係終止後，應返還租賃物，民法第455
    條著有規定。又所有人對於無權占有或侵奪其所有物者，得
    請求返還之；對於妨害其所有權者，得請求除去之，民法第
    767條第1項亦有明文。而國有財產撥給各地國家機關使用者
    ，名義上雖仍為國有，實際上即為使用機關行使所有人之權
    利，故對於是類財產之管理方面，應由管領機關起訴或應訴
    ，代國家主張所有權人之權利（最高法院93年度台上字第21
    05號判決參照）。查原告為系爭國有森林用地之管理人，原
    告與被告丙○○間之租約已因終止而歸於消滅，被告丙○○
    自屬無權占有使用系爭林地，其復將土地轉租予被告甲○○
    ，被告甲○○亦屬無權占有。故原告分別本於租賃物返還請
    求權及物上請求權之法律關係，請求被告丙○○、甲○○應
    將系爭林地上之果樹剷除，並返還原告，為有理由，應予准
    許。
八、又被告丙○○積欠69年起至87年度之果實分收代金共242,
    273元，既為可認定之事實，則原告請求被告給付上開欠租
    ，及自起訴狀繕本送達翌日即94年11月3日起至清償日止，
    按年息百分之5計算之利息，亦有理由，應予准許。
九、末按無法律上之原因而受利益，致他人受損害者，應返還其
    利益，雖有法律上之原因，而其後已不存在者，亦同；而耕
    地地租不得超過地價百分之8，民法第179條、土地法第110
    條分別定有明文。原告於終止契約後，被告丙○○仍繼續於
    系爭林地上墾植，復將之轉租他人，因兩造間之契約關係業
    已消滅，被告丙○○占用系爭林地已無法律上原因，且被告
    丙○○受有利益，與原告受損害間有因果關係，合於民法第
    179 條規定；又無法律上原因占有系爭林地，可能獲得相當
    於租金之利益為社會通常之觀念，最高法院61年台上字第
    1695號判例亦可參照，而如前所述，本件契約應於94年11月
    2日終止，原告自得請求被告返還自該日後（即自94年11月
    3日起）使用土地之相當於租金之利益。惟系爭林地為未登
    錄地，原告請求依系爭林地之鄰地即台中縣和平鄉○○段一
    地號林地之申報地價每平方公尺14元，作為系爭林地之申報
    地價，應屬可採。本院審酌上開土地法之規定、被告丙○○
    使用系爭林地之用途、系爭租約之原租金、系爭林地所處之
    位置與地目等情形，認被告無權占用系爭林地所受之利益以
    按年以前開申報地價百分之8計算為適當。則被告占有使用
    系爭林地共1.2756公頃，所受利益為每年14,287元（其計算
    方式為：12756×14×8﹪＝14287，小數點以下四捨五入）
    。則原告自94年11月3日起，於前開範圍內請求被告丙○○
    按年返還不當得利，應屬有據，超過部分即不應准許。
十、綜上所述，原告以系爭林地管理人之地位，本於租賃物返還
    請求權及物上請求權之法律關係，請求被告丙○○、甲○○
    將如附圖坐落台中縣和平鄉大甲溪事業區第二林班假20地號
    面積1.2756公頃上之果樹剷除，並將上開林地返還原告；及
    原告本於租金請求權，請求被告丙○○給付242,273元，及
    自起訴狀繕本送達翌日即94年11月3日起至清償日止，按年
    息百分之5計算之利息；暨依不當得利之法律關係，請求被
    告丙○○自94年11月3日起至交還上開林地時止，按年給付
    14,287元，為有理由，應予准許。逾此部分之請求，則無理
    由，應予駁回。
十一、本件原告勝訴部分，所命被告給付之價額未逾500,000元
      ，應依民事訴訟法第389條第1項第5款規定，依職權宣告
      假執行，原告聲請以供擔保為條件之假執行宣告，僅係促
      使本院依職權發動宣告假執行，自無庸為准駁之諭知。至
      原告敗訴部分，其假執行之聲請失所附麗，應予駁回。
十二、本事件已臻明確，原告其餘攻擊防禦方法及舉證與判決結
      果不生影響，毋庸一一論述。
據上論結：本件原告之訴，為一部有理由，一部無理由，爰依民
事訴訟法第385條第1項、第389條第1項第5款、第79條、第85條
第1項，判決如主文。
中　　華　　　民　　國　　94　年　　11　　月　　30    日
                          臺灣臺中地方法院民事庭
                              法　官　吳幸芬
右為正本係照原本作成
如對本判決上訴，須於判決送達後20日內向本院提出上訴狀
中　　華　　　民　　國　　94　年　　11　　月　　30     日
                              書記官
